臺灣高等法院臺中分院民事判決
110年度上字第340號
上  訴  人  劉泰政      
被  上訴人  陳寶康      
訴訟代理人  江錫麒律師
            王炳人律師
            周銘皇律師
上列當事人間請求確認抵押債權不存在事件，上訴人對於中華民
國110年4月15日臺灣苗栗地方法院110年度訴字第9號第一審判決
提起上訴，本院於110年10月12日言詞辯論終結，茲判決如下：
    主  文
上訴駁回。
第二審訴訟費用由上訴人負擔。
    事實及理由
一、上訴人主張：伊於民國106年6月21日以伊所有如原判決附表
    （下稱附表）所示不動產（下稱系爭不動產）設定擔保債權
    金額為新臺幣（下同）250萬元之最高限額抵押權予被上訴
    人之配偶乙○○，並於107年6月11日就利息等權利內容辦理抵
    押權變更登記，嗣乙○○於000年0月00日死亡，上開抵押權於
    109年6月29日因分割繼承變更登記由被上訴人為權利人（下
    稱系爭抵押權）。其後，被上訴人以原法院109年司拍字第1
    26號准予拍賣抵押物裁定（下稱系爭拍賣抵押物裁定）為執
    行名義，聲請原法院以109年司執字第29060號強制執行事件
    （下稱系爭執行事件）對伊所有系爭不動產為強制執行。惟
    被上訴人及乙○○夫妻為六合彩組頭，伊自94年間起即陸續向
    渠夫妻簽注，因而負欠渠夫妻賭債，渠夫妻乃脅迫伊於106
    年6月21日辦理系爭抵押權登記，嗣伊於106年7月4日將先前
    賭債清償完畢，渠夫妻仍拒不塗銷系爭抵押權設定。其後，
    就伊於107年1月2日至5月9日簽注之賭債250萬元，渠夫妻脅
    迫伊於107年5月7日、10日分別簽立金額各為50萬元、200萬
    元之金錢借貸契約書，並脅迫伊於107年6月13日簽立金額25
    0萬元之金錢借貸契約書以取代上開二張契約書，且脅迫伊
    於107年6月11日辦理系爭抵押權變更登記，並以要申報所得
    稅為由，脅迫伊於108年5月1日書寫未支付利息之切結書。
    是以，本件為賭博債務，而賭博係違反民法第72條規定，應
    屬無效，故賭債非債，不生債之關係，自無債權債務存在；
    且伊與被上訴人及乙○○夫妻間並無金錢借貸關係存在，亦未
    交付借款予伊。是以，系爭抵押權所擔保之債權並不存在，
    伊自得訴請確認之，並依民法第767條第1項規定，請求被上
    訴人塗銷系爭抵押權登記；及依強制執行法第14條規定，請
    求撤銷系爭執行事件，並請求被上訴人不得以系爭拍賣抵押
    物裁定對系爭不動產為強制執行等情。爰提起本訴（原審為
    上訴人敗訴之判決，上訴人聲明不服，提起上訴）。並上訴
    聲明：(一)原判決廢棄。(二)確認系爭抵押權所擔保之債權
    不存在。(三)被上訴人應將系爭抵押權設定登記予以塗銷。
    (四)被上訴人不得以系爭拍賣抵押物裁定為執行名義，對上
    訴人所有系爭不動產為強制執行。(五)系爭執行事件之強制
    執行程序應予撤銷。　
二、被上訴人則以：上訴人與乙○○間確有250萬元之金錢借貸關
    係，並已如數交付，有金錢借貸契約書、切結書可證。上訴
    人指稱伊及乙○○因賭債而脅迫其簽立上開文書，實屬無稽，
    況其所稱受脅迫之撤銷權，已逾1年除斥期間。又上訴人主
    張本件抵押權所擔保之債權為賭債，應舉證以實其說，然其
    所提簽單等均不足以證明此節。上訴人提起本訴，顯屬無理
    等語，資為抗辯。並答辯聲明：上訴駁回。
三、兩造經本院整理及簡化爭點，同意成立爭點整理協議如下（
    見本院卷一第476頁至第477頁）：
(一)兩造不爭執事項：
　1.系爭不動產為上訴人所有，其上設定有系爭抵押權。
  2.上訴人於107年6月13日與乙○○簽訂金錢借貸契約書，其上所
    示借貸金額為250萬元（見原審卷第359頁，上訴人爭執非借
    款，且未交付借款），上訴人並於108年5月1日出具切結書
    予乙○○（見原審卷第367頁）。
　3.上訴人於106年6月21日提供系爭不動產設定最高限額抵押權
    予乙○○（見原審卷第317至320頁、第363頁），並於107年6
    月11日辦理抵押權變更登記（見原法院109年度司執字第290
    60號卷影卷第19至20頁、原審卷第365頁），嗣乙○○於000年
    0月00日死亡，被上訴人為其繼承人，經全體繼承人協議分
    割，由被上訴人繼承系爭抵押權及債權，並辦理繼承登記完
    畢（見原審卷第283至291頁）。
　4.被上訴人聲請拍賣抵押物，由系爭拍賣抵押物裁定准予拍賣
    。
  5.被上訴人因上訴人積欠乙○○250萬元債務，執前開裁定為執
    行名義向執行法院聲請拍賣抵押物，並經系爭執行事件執行
    中。
(二)兩造爭執事項：
  1.上訴人與乙○○間是否存有250萬元之消費借貸關係？上訴人
    所積欠之250萬元債務是否為賭債？
  2.上訴人訴請被上訴人塗銷系爭抵押權，不得以系爭拍賣抵押
    物裁定對系爭不動產為強制執行，並撤銷系爭執行事件之強
    制執行程序，有無理由？
四、得心證之理由：
(一)上訴人提起本件確認之訴有確認利益：
    按確認法律關係之訴，非原告有即受確認判決之法律上利益
    者，不得提起之；確認證書真偽或為法律關係基礎事實存否
    之訴，亦同。前項確認法律關係基礎事實存否之訴，以原告
    不能提起他訴訟者為限。民事訴訟法第247條第1、2項定有
    明文。是以，確認法律關係存否之訴，僅需原告有即受確認
    判決之法律上利益，即可提起，不以原告不能提起他訴訟為
    必要。又所謂即受確認判決之法律上利益，係指法律關係之
    存否不明確，原告主觀上認其在法律上之地位有不安之狀態
    存在，且此種不安之狀態，能以確認判決將之除去者而言（
    最高法院52年台上字第1240號判決先例意旨參照）。本件上
    訴人主張被上訴人就系爭抵押權所擔保之債權不存在，為被
    上訴人所否認，則上訴人就上開權利存否即不明確，且前開
    不明確之狀態得以確認判決將之除去，故上訴人提起本件確
    認訴訟，自有確認利益。
(二)系爭抵押權擔保債權為250萬元借款債權，上訴人與乙○○間
    存有250萬元之消費借貸關係，並非賭債：
  1.再按確認法律關係不存在之訴，如被告主張其法律關係存在
    時，應由被告負舉證責任。抵押權為擔保物權，以擔保之債
    權存在為前提，倘擔保債權並未發生，抵押權即失所附麗，
    縱有抵押權登記，亦屬無效，抵押人得請求塗銷。而一般抵
    押權成立上之從屬性，僅關乎該抵押權之效力，且當事人為
    借款債務設定一般抵押時，先為設定登記，再交付金錢之情
    形，所在多有，自不得因已為設定登記，即反推已交付金錢
    或指已交付金錢為常態事實。故抵押人主張借款債權未發生
    ，而抵押權人予以否認者，依首開說明，仍應由抵押權人負
    舉證責任（最高法院103年度台上字第393號判決意旨參照）
    。又稱消費借貸者，謂當事人一方移轉金錢或其他代替物之
    所有權於他方，而約定他方以種類、品質、數量相同之物返
    還之契約。民法第474條第1項定有明文。故稱消費借貸者，
    於當事人間必本於借貸之意思合致，而有移轉金錢或其他代
    替物之所有權於他方之行為，始得當之。是以消費借貸，因
    交付金錢之原因多端，除有金錢之交付外，尚須本於借貸之
    意思而為交付，方克成立。倘當事人主張與他方有消費借貸
    關係存在者，自應就該借貸意思互相表示合致及借款業已交
    付之事實，均負舉證之責任（最高法院98年度台上字第1045
    號判決意旨參照）。本件被上訴人主張系爭抵押權所擔保之
    250萬元借款債權存在，為上訴人所否認，自應由被上訴人
    就其被繼承人乙○○與上訴人間有消費借貸意思互相表示合致
    及借款250萬元業已交付之事實負舉證之責。
  2.經查，系爭抵押權擔保債權總金額為250萬元，擔保債權種
    類及範圍為擔保債務人對抵押權人現在包括過去所負現在尚
    未清償之債權，擔保債權確定期日為107年6月21日，其他擔
    保範圍約定：1.取得執行名義之費用。2.保全抵押物之費用
    。3.因債務不履行而發生之損害賠償。4.因辦理債務人與抵
    押權人之約定擔保債權種類及範圍所生之手續費用。5.抵押
    權人墊付抵押物之保險費及按墊付日抵押權人基準利息加碼
    年利率4.733％之利息。交付利息日期及方法則依照各個債務
    分別約定，實際貸放時另立借據或本票，有系爭抵押權設定
    契約書可稽（見原審卷第320頁、原法院109年度司執字第29
    060號卷影卷第19至20頁）。又上訴人主張其分別於107年5
    月7日、107年5月10日簽立金錢借貸契約書，金額分別為50
    萬、200萬元等情，業據其提出該等金錢借貸契約書在卷可
    憑（見原審卷第255、257頁）。上訴人嗣於107年6月13日與
    乙○○簽立金額為250萬元之金錢借貸契約書，亦有該份金錢
    借貸契約書可稽（見原審卷第359頁），且為上訴人所自認
    及兩造所不爭執在卷（見原審卷第327、328頁、本院卷一第
    477頁、卷二第11頁）。上訴人並自陳伊未持有250萬元之金
    錢借貸契約書，當時簽完就被乙○○收走了，是取代之前那兩
    份金錢借貸契約書，因為乙○○說是合併重簽等語（見原審卷
    第328頁），且在原審起訴時所檢附之證5即107年5月7日金
    錢借貸契約書下方空白處加註「107年6月13日之借貸契約係
    應陳寶康夫妻二人之要求將證5-1（50萬）、證5-2（200萬
    ）合併改寫為壹張」等語（見原審卷第21、255頁）；觀諸
    上訴人所提出之107年5月7日、107年5月10日之金錢借貸契
    約書，被上訴人亦不爭執未持有該二份金錢借貸契約書（見
    原審卷第328頁），可見該二份金錢借貸契約書業已交還上
    訴人，並另立250萬元之金錢借貸契約書為據，則依民法第3
    25條第3項規定，就該二份金錢借貸契約書所示債之關係已
    為消滅，而非系爭抵押權擔保債權之範圍。從而，系爭抵押
    權所擔保之債權，應為上訴人於107年6月13日簽立金錢借貸
    契約書之借款債權250萬元，應堪認定。
  3.上訴人主張系爭抵押債權為賭債，伊係遭脅迫而簽立上開金
    錢借貸契約書及設定系爭抵押權等語，然為被上訴人所否認
    。按民事訴訟法第277條規定：當事人主張有利於己之事實
    者，就其事實有舉證之責任。但法律別有規定，或依其情形
    顯失公平者，不在此限。又按因被脅迫而為意思表示者，表
    意人得撤銷其意思表示；前條之撤銷，應於發見脅迫終止後
    ，1年內為之，民法第92條第1項、第93條定有明文。民法第
    92條第1項前段規定，因被詐欺或被脅迫而為意思表示者，
    表意人得撤銷其意思表示。所謂因被脅迫而為意思表示，係
    指因相對人或第三人以不法危害之言語或舉動加諸表意人，
    使其心生恐怖，致為意思表示而言。當事人主張其意思表示
    係因被詐欺或脅迫而為之者，應就其被詐欺或被脅迫之事實
    ，負舉證之責任（最高法院95年度台上字第2948號判決意旨
    參照）。上訴人主張系爭抵押債權為賭債，及其所簽立之金
    錢借貸契約書及系爭抵押權設定係遭乙○○與被上訴人脅迫等
    情，均為被上訴人所否認，自應由上訴人就此負舉證責任。
    上訴人固提出其所製作之簽單及其存摺影本為證（見原審卷
    第35至253 頁、本院卷一第31至416、431至439頁），然上
    開簽單為上訴人自行所製作，其上並無被上訴人或乙○○等接
    收簽單等文字或訊息，亦為被上訴人所否認，尚難以此證明
    系爭抵押債權為賭債。再就上訴人所提存摺影本明細所示之
    金流觀之，多係單純現金之提出及存入或薪資轉帳、水電、
    電話費用扣繳（見原審卷第251至253頁、本院卷一第435至4
    39頁），亦非匯款金流，難以證明為賭債或與乙○○間之金流
    往來。上訴人雖另提出其與乙○○或訴外人即被上訴人之胞姐
    甲○○於107年2月13日、107年4月9日、107年4月12日、107年
    4月26日所簽立之金錢借貸契約書為憑（見本院卷一第423至
    429頁），然其上亦係記載金錢借貸契約、借款事宜、借貸
    期間等節，不能推認系爭抵押債權係屬賭債，且上開金錢借
    貸契約書並經上訴人自行加註「還清」、「清」等字樣，亦
    難認與上開於107年6月13日所簽立之金錢借貸契約書有何關
    聯。而上訴人所提出之六合彩、大樂透、今彩539之對碰總
    支數速查表、開獎號碼對照表等件（見本院卷二第23至113
    頁），僅係說明上開樂彩之玩法、開獎情形，縱上訴人曾有
    簽賭之事，亦難遽此推認系爭抵押債權係屬賭債。至上訴人
    聲請調閱其市內電話於106年5月間至107年5月9日止之通聯
    紀錄乙節，其查詢期間距今已逾3年以上，已超過6個月保存
    期限，有中華電信股份有限公司通聯紀錄查詢系統查詢結果
    可稽（見原審卷第371頁），且市話通聯紀錄僅有發信、受
    信之通信紀錄，不能查知其實際通話對象及內容為何，無從
    佐證上訴人主張簽賭之事，核無調查之必要。此外，上訴人
    並未提出其他證據以實其說，其主張系爭抵押債權為賭債乙
    節，不足採信。
　4.再者，上訴人確有於107年6月13日簽立250萬元之金錢借貸
    契約書，已如前述，該金錢借貸契約書已載明由甲方即乙○○
    貸與上訴人250萬元，並已「如數交付」乙方即上訴人「預
    收點訖」，不另立收據等語（見原審卷第359頁），足見乙○
    ○與上訴人間確有消費借貸意思互相表示合致，且已如數交
    付借款予上訴人。參諸上訴人於108年5月1日出具予乙○○之
    切結書所示，其上亦載明：「立切結書人劉泰政...因臨時
    急需於民國107年六月十三日，向乙○○女士調借之新臺幣貳
    佰伍拾萬元，因劉泰政收入不足未支付利息給乙○○女士」等
    語（見原審卷第367頁），苟乙○○未如數交付借款，上訴人
    何需於107年6月13日簽立上開金錢借貸契約書過後將近11個
    月許之久，再行簽立上開切結書重申同一借款之事，益徵乙
    ○○與上訴人間確有成立250萬元之消費借貸關係，且款項已
    交付。且查，系爭抵押權係於106年6 月21日設定登記予乙○
    ○，再於107年6月11日辦理權利變更設定登記，有系爭抵押
    權設定契約書及變更契約書在卷可憑（見原審卷第317至320
    、363、365頁），如乙○○未將借款「如數交付」上訴人「預
    收點訖」而無交付借款之事，上訴人何需再次配合辦理系爭
    抵押權之變更登記事宜。上訴人雖辯稱其所簽立之金錢借貸
    契約書及系爭抵押權設定係遭乙○○與被上訴人脅迫云云，然
    上訴人就乙○○、被上訴人如何脅迫其簽立，僅執詞泛稱遭脅
    迫或稱被上訴人與乙○○一左一右站在上訴人兩邊等語（見原
    審卷第327頁、本院卷二第11頁），並未舉證證明有何遭脅
    迫之情事，已難憑信；況上訴人於106年6月間設定系爭抵押
    權、於107年6月間簽立金錢借貸契約書及變更系爭抵押權登
    記，迄110年1月間本件起訴時始主張上開遭脅迫情事，顯已
    逾民法第93條可得主張撤銷意思表示之1年除斥期間，自無
    可採。另上訴人辯稱上開切結書係因配合被上訴人要求報稅
    用而出具云云，然自該切結書之形式及內容觀之，無從推知
    與申報稅捐有何關聯，縱係為報稅之用，苟確無系爭250萬
    元借款之事，何需憑空出具該等內容之文書，有違常情；衡
    以上訴人自承其為專科畢業，前於台電工作，目前已退休（
    見原審卷第328頁）等學、經歷，足見上訴人為一有相當社
    會經驗及智識之成年人，豈有在明知未向他人借款或未收受
    任何借款現金之情況下，猶數次簽立金錢借貸契約書或切結
    書承認有向乙○○借款且已收訖款項之理，上訴人上開所辯，
    均難採信。
　5.綜上各情以觀，系爭抵押債權為250萬元之借款債權，上訴
    人與被上訴人之被繼承人乙○○間存有250萬元之消費借貸關
    係，並非賭債，上訴人主張系爭250萬元之消費借貸關係不
    存在，委無可採，其請求確認系爭抵押債權不存在，自屬無
    據。
(三)上訴人訴請塗銷系爭抵押權設定登記，並撤銷系爭強制執行
    程序，為無理由：
　　經查，系爭抵押權擔保債權為250萬元借款債權，並非賭債
    ，乙○○與上訴人間有消費借貸意思互相表示合致及借款交付
    之事實，已如前述，則上開250萬元借款債權既屬系爭抵押
    權登記擔保債權範圍，應為系爭抵押權效力所及，被上訴人
    為乙○○之繼承人，並繼承系爭抵押權及債權，為兩造所不爭
    執，其聲請系爭拍賣抵押物裁定准予拍賣，據以實行系爭抵
    押權，自屬有據。是上訴人主張系爭抵押債權為賭債，並未
    交付借款，訴請確認系爭抵押權所擔保之債權不存在，並依
    民法第767條第1項、強制執行法第14條規定，請求
    塗銷系爭抵押權登記，不得以系爭拍賣抵押物裁定為執行名
    義，對系爭不動產為強制執行，並撤銷系爭強制執行程序，
    均無理由，不應准許。
五、綜上所述，上訴人依民法第767條第1項、強制執行法第14條
    之規定，請求確認系爭抵押權所擔保之債權不存在，及塗銷
    系爭抵押權設定登記，不得以系爭拍賣抵押物裁定為執行名
    義，對系爭不動產為強制執行，並撤銷系爭強制執行程序，
　　均非屬正當，不應准許。從而原審所為上訴人敗訴之判決，
    並無不合。上訴論旨指摘原判決不當，求予廢棄改判，為無
    理由，應駁回其上訴。
六、本件事證已臻明確，兩造其餘之攻擊或防禦方法及所提之證
    據，經本院斟酌後，認為均不足以影響本判決之結果，爰不
    逐一論列，附此敘明。
七、據上論結，本件上訴為無理由，依民事訴訟法第449條第1項
    、第78條，判決如主文。
中　　華　　民　　國　　110 　年　　10　　月　　26　　日
              民事第五庭    審判長法　官  游文科
                                  法　官  李慧瑜
                                  法　官  吳崇道
正本係照原本作成。
上訴人得上訴。
如不服本判決，須於收受判決送達後20日內向本院提出上訴書狀
，其未表明上訴理由者，應於提出上訴後20日內向本院提出上訴
理由書狀（均須按他造人數附具繕本）。因疫情而遲誤不變期間
，得向法院聲請回復原狀。
上訴時應提出委任律師為訴訟代理人之委任狀。具有民事訴訟法
第466條之1第1項但書或第2項之情形為訴訟代理人者，另應附具
律師及格證書及釋明委任人與受任人有該條項所定關係之釋明文
書影本。如委任律師提起上訴者，應一併繳納上訴審裁判費。

                                  書記官  洪郁淇

中　　華　　民　　國　　110 　年　　10　　月　　26　　日